【裁判字號】    96,訴,3205
【裁判日期】    970612
【裁判案由】    損害賠償
【裁判全文】
臺灣臺中地方法院民事判決  96年度訴字第3205號
原      告  北發貿易有限公司
                        2
法定代理人  乙○○
訴訟代理人  江燕鴻律師
被      告  銘傳實業有限公司
                        1樓
兼法定代理  甲○○
人
共同訴訟代
理人        陳慧芬律師
當事人間請求損害賠償事件，本院於97年5月29日言詞辯論終結
，判決如下：
    主    文
被告應連帶給付原告新台幣壹佰伍拾肆萬參仟元及自民國九十七
年二月二十七日起至清償日止，按年利率百分之五之利息。
原告其餘之訴駁回。
訴訟費用新台幣壹萬陸仟參佰肆拾伍元由被告連帶負擔。
本判決於原告以新臺幣伍拾貳萬元為被告供擔保後，得假執行。
但被告如於執行標的物拍定前，以新臺幣壹佰伍拾肆萬參仟元為
原告預供擔保，得免為假執行。
原告其餘假執行之聲請駁回。
    事實及理由
甲、程序方面：
一、按訴狀送達後，原告不得將原訴變更或追加他訴，但經被告
    同意者，且、不甚礙被告之防禦及訴訟之終結者，民事訴訟
    法第255條第1項第1款、第7款分別定有明文。
二、本件原告起訴時雖以原告北發貿易有限公司（下稱北發公司
    ）負責人劉金山為原告，嗣因本件買賣契約之名義人為原告
    北發公司及被告銘傳實業有限公司（下稱銘傳公司），故更
    正原告姓名為北發公司，並追加銘傳公司為被告，本院審酌
    上開更正及追加均經被告同意，且原告於本院第1次言詞辯
    論期日後，旋為前揭更正及追加，並無礙於被告之防禦及訴
    訟之終結，依前揭法律規定及公益層面之程序利益保護原則
    ，自應准許，合先敘明。
乙、實體方面：
一、原告主張：
  (一)緣原告北發貿易有限公司係從事一般進出口貿易業務，其實
    際負責人劉金山於民國（下同）94年間認識從事各種塑膠原
    料、舊料買賣業務之被告銘傳實業有限公司（下稱銘傳公司
    ）代表人即被告甲○○，95年11月間，被告甲○○稱其有約
    5公噸之碳纖維原料可供外銷，詢問原告北發公司是否願意
    承買或代為尋找國外買家；同年12月上旬，經兩造洽商後，
    合意由原告北發公司向被告銘傳公司購買12K規格、每公斤
    新台幣（下同）910元、每捲2.42公斤淨重，總重共約1,700
    公斤（以實際過磅為準）之碳纖維。雙方嗣於同月25 日簽
    定買賣合約書（下稱系爭契約書），並於當日完成過磅後，
    將該批碳纖維送至台中港區建新國際有限公司所有之臨港保
    稅倉庫存放，原告北發公司透過劉金山當場支付新台幣154
    萬7千元現金予被告甲○○。孰知，該批碳纖維之外層雖確
    為碳纖維，惟其內層全為塑膠廢料假冒，且捲縮於內層之塑
    膠廢料與包覆在外層真正之碳纖維，顏色相同、材質類似，
    而最外層又以透明包裝套密封，如不撕開其密封之透明包裝
    套，詳細檢查內層，實不可能發覺異樣。96年1月3日，向原
    告購買購買該批碳纖維之國外買家，恰由新加坡來台，原告
    遂陪同該客戶至保稅倉庫勘驗該批碳纖維，待原告取出該批
    碳纖維其中一捲，撕開其密封之透明包裝套，交由該國外客
    戶予以驗貨時，兩人始同時赫然發現該捲碳纖維之外層雖確
    為碳纖維，惟其內層全為塑膠廢膜假冒。
  (二)被告甲○○刻意將顏色相同、材質類似之假冒塑膠廢料，覆
    藏於外層真正之碳纖維之下，顯係基於詐欺之故意，為自己
    不法所有之意圖，以詐術使原告陷於錯誤而交付價金154萬7
    千元，並致原告受有154萬7千元之損害，原告自得依民法第
    184條第1項向被告甲○○請求損害賠償154萬7千元，另依民
    法第28條第1項規定，被告銘傳公司應與被告甲○○負連帶
    賠償責任。
  (三)查系爭契約書第6條明訂：「若品質非雙方約定的樣品，則
    賣方須退還貨款，」，依民法第250條規定，前揭約定應屬
    債務不履行之損害賠償總額，是原告自得向被告請求154 萬
    7千元之損害賠償。
  (四)又本件被告所交付之碳纖維，內層全為塑膠廢料所假冒，無
    論依通常交易觀念或依契約預定之效用，其價值、通常效用
    均有嚴重之瑕疵；且該嚴重瑕疵已達原告難以依契約之目的
    使用、已無任何利益可言，原告主張物有瑕疵而解除系爭契
    約，另依民法第227條、第226條第1項、第2項規定債務不履
    行損害賠償之規定，請求被告銘傳公司返還154萬7千元之價
    金。又原告前揭數個請求權，請求鈞院任選其一為原告勝訴
    之判決，他訴無庸判決。
  (五)聲明：(1)被告應連帶給付原告1,547,000元及自追加書狀繕
    本送達之翌日起至清償日止，按年利率5%計算之利息；(2)原
    告願供擔保，請准宣告假執行。
二、被告方面：        、
  (一)被告甲○○部分：
  (1)本件碳纖維買賣乃訴外人林維俊介紹賣方（即賣主陳進興）
    ，被告甲○○介紹買方，嗣被告甲○○介紹有多年生意往來
    之原告之實際人劉金山購買，以從中賺取介紹之佣金。被告
    甲○○與劉金山約定取貨時間及地點後，賣主陳進興於95
    年12月25日偕同司機，駕駛車號為240RU之拖吊車（即高速
    公路使用之黃色拖吊車）載運前揭貨物（即碳纖維）至台中
    縣龍井鄉之賢龍地磅站過磅，當時在地磅處有原告之劉金山
    、被告甲○○、賣主陳進興及拖吊車司機等人。嗣貨物過磅
    完確定貨物重量後，劉金山即當場交付140萬元予賣主陳進
    興，被告與劉金山並將上開貨物運至建興倉儲（按原告公司
    之貨物均寄放於建興倉儲）置放。雙方抵建興倉儲後，劉金
    山即拿出其事先擬好之買賣合約，要求被告甲○○須於該紙
    買賣合約上簽名，嗣被告甲○○簽完該紙合約後，劉金山始
    將本件仲介佣金約10萬元餘元交付甲○○（按佣金計算方式
    ：每公斤價差60元，原告購買1695公斤（扣重後），1695公
    斤×60元＝10萬1700元）。
  (2)本件被告甲○○確實僅為中間介紹人，有劉金山下列刑事偵
    查之證述可明：
    96年515日偵查筆錄稱：「（問：過磅現場有幾人？）我
      、甲○○及運貨下來的人及司機，共四人，那二個人我不
      認識。... 我不認識那個人，那個人約有一百七十公分，
      約三十五到四十歲之間，是男生，我有看到甲○○把錢交
      給那個男的，那個男的有帶一個側揹的包，把錢放進去。
      」。
    96年8月23日偵查筆錄稱：「我與甲○○在臨港路離建新
      倉儲國際有限公司約三百公尺處的地磅站等王先生的貨，
      有人開車過來，王先生一直用手機與貨主聯絡過磅的地點
      ，都講很短的話，當時我與王先生在一起，聽得到他講話
      的內容，找到會合點就是地磅站過磅後，在過磅處就把一
      百五十萬元拿給甲○○了，甲○○要把對方的貨移到甲○
      ○的車上，甲○○叫我到倉儲裡面等他，甲○○再把貨載
      進來，我有看到開車過來的人，他下來後我說我要驗貨，
      但對方說不能驗。我有看到他把錢交給對方，但我就轉身
      走掉，... 」（證2：96年8月23日偵查筆錄）。
    96年3月20日偵查筆錄稱：「（問：與甲○○做過幾次生
      意？）次數很多，都有成交。」
    97年2月27日審理筆錄稱：「（問：有跟被告交易過嗎？
      ）有，都是我賣塑膠袋給被告，一個月大約有一次，已
      經交易一年多的時間。」、「（問：在建興倉儲的時候，
      有誰在場？）因為要過磅，所以我跟被告先去地磅處等貨
      物，之後貨物才來，當時是一輛卡車來，一個司機還有另
      外一名男子。」、「（問：你到過磅的地方，除了被告之
      外還有誰在場？）還有載送貨物的人，有兩個人。」、「
      （問：他們是開什麼車來？）他們是開高速公路的黃色拖
      吊車。」、「（問：140萬元部分，是誰拿走？）我交給
      被告，被告拿給送貨來的人」、「（問：你說被告是出賣
      人，為何你要分兩次付貨款給被告？）我問被告我現在錢
      要怎麼給你？被告拿140起來，他說剩下的尾款我們到建
      興倉儲再去算。」。
    依前揭劉金山於歷次筆錄均明確證稱本件買賣除被告甲○
      ○外，確有「貨主」及「一名司機」載貨來，若出賣人係
      被告甲○○，則只需司機一人前來即可，何以除司機外另
      有他人前來？劉金山亦自承伊於地磅時，曾要求向送貨來
      之人驗貨，但該人拒絕劉金山之驗貨，則若被告甲○○為
      出賣人，該人有何立場拒絕驗貨？應是被告甲○○才有資
      格拒絕驗貨，顯見被告甲○○絕非本件買賣之出賣人。又
      劉金山亦自承其將錢交與甲○○，甲○○將錢拿給對方，
      而劉金山將錢交與對方後，對方先行離去，嗣劉金山與被
      告夫婦就直接將貨載回劉金山所指定之處所，顯見140萬
      元之款項確為貨主（陳進興）拿走，若被告係出賣人，焉
      有將錢交與對方之理。再者，劉金山為商場老將，且與被
      告已交易多年，對於被告之年籍、住址均十分清楚，從劉
      金山所書立之買賣合約，其上「賣方：銘傳實業有限公司
      」乃劉金山書寫，益證其對被告之基本資料極為清楚，本
      件若為被告甲○○實施詐欺，被告甲○○豈不隨即遭識破
      追查？又一般買賣之正常方式，應是雙方先訂立買賣合約
      ，再行銀貨兩訖，亦或交錢交貨之同時訂立買賣契約，鮮
      少於銀貨兩訖後，再行訂立契約，但本案卻於銀貨兩訖後
      始簽訂買賣合約違反買賣常態，因此，本件被告是否確實
      為賣方，已見疑義。末者，如被告與陳進興等人欲共同詐
      騙劉金山，則只要就140餘萬元分配即可，何必為了10萬
      元，再於事後之買賣合約簽名留下不利於己之事證，以供
      追緝？
    (3)本件劉金山雖有交付損失貨款140萬元之事實，惟該款項
      據劉金山上開證述，亦係他人（即貨主陳進興）取走，並
      非被告所得。是被告並未侵害原告之財產權，原告縱受有
      貨款之損害，亦不構成上開「侵害他人權利」之要件，自
      無涉民法第184條侵權行為甚明。
  (二)被告銘傳實業有限公司部分：
  (1)查原告依民法第28條第1項規定，請求被告銘傳實業有限公
    司應與被告甲○○連帶賠償154萬7000元云云。惟其成立之
    前提乃銘傳公司之董事或其他有代表權之人（即被告甲○○
    ）因執行職務而對他人有侵權行為時始構成，然被告甲○○
    並未侵害原告之財產權，並不構成侵權行為已如前述，則以
    代表人之侵權行為為前提要件之連帶賠償請求，自難成立。
  (2)次查，被告甲○○僅為本件買賣交易之介紹人，而非出賣人
    已如前述，本件自無債務不履行之問題。另原告固主張「違
    約金」，然本件買賣合約並無有關違約金之約定，自無適用
    民法第250條違約金之相關規定。又原告主張「物之瑕疵擔
    保」，自得解除本件買賣契約云云，然本件契約尚未發生解
    除之效力，原告請求被告銘傳實業有限公司應返還154萬
    7000元並無理由甚明。
  (三)聲明：原告之訴駁回。如受不利判決願供擔保，請准宣
    告免為假執行。
三、兩造經法院整理並簡化爭點，其結果如下：
  (一)兩造不爭之事項
  (1)被告甲○○於95年10月間至原告公司，向原告負責人劉金山
    稱被告銘傳公司可售予5 公噸碳纖維，致使劉金山於95 年
    12月22日同意購買，並於同年月25日某時，在臺中縣龍井鄉
    之賢龍地磅公司交易，劉金山當場交付現金140 萬元予被告
    甲○○，被告甲○○並將碳纖維1695.6公斤交付予原告。
  (2)被告甲○○所交付之前揭碳纖維，僅最外層為碳纖維，內層則
    為黑色塑膠繩之假碳纖維捲。
  (3)被告甲○○於收受劉金山140 萬元時，當場轉交予訴外人「
    陳進興」（正確姓名不詳）。劉金山另於將貨物運到建新倉
    儲存放時與被告甲○○簽立書面買賣合約後，再交付餘款14
    3,000元予甲○○，劉金山合計交付1,543,000元予甲○○。
  (4)被告負責人甲○○因本案經本院96年度易字第6218號刑事判
    決依詐欺罪判處有期徒刑十月，經減刑為有期徒刑五月，並
    得易科罰金，並經判決確定。
  (二)兩造爭執事項：
  (1)被告有無詐欺原告之侵權行為？
  (2)原告得否依契約第6 條、民法第227 條第1 項、226 條第1
    項、第2 項請求被告銘傳公司債務不履行之損害賠償請求？
  (3)原告得否主張物之瑕疵而解除系爭買賣契約並請求被告銘傳
    公司回復原狀？
  (4)原告若得行使前述任何一請求權，其請求金額為何？
四、本院得心證之理由：
  (一)原告主張：被告甲○○於95年10月間至原告公司，向原告負
    責人劉金山稱被告銘傳公司可售予5公噸碳纖維，劉金山於
    95年12月22日同意購買，並於同年月25日某時，在臺中縣龍
    井鄉之賢龍地磅公司交易，劉金山當場交付現金140萬元予
    被告甲○○，被告甲○○並將碳纖維1695.6公斤交付予原告
    ；被告甲○○於收受劉金山140萬元時，當場轉交予訴外人
    「陳進興」（正確姓名不詳）；劉金山另於將貨物運到建新
    倉儲存放時與被告甲○○簽立書面買賣合約後，再交付餘款
    143,000元予甲○○，劉金山合計交付1543,000元予甲○○
    ；嗣發現被告甲○○所交付之前揭碳纖維，僅最外層為碳纖
    維，內層則為黑色塑膠繩之假碳纖維捲等情，業為兩造所不
    爭，故應堪採信。
  (二)原告主張被告甲○○以前揭訛稱之詐欺手段，致原告負責人
    劉金山陷於錯誤而購買系爭貨物等情，雖為被告所否認，惟
    查：
  (1)本件被告甲○○於95年10月間向原告負責人劉金山多次推銷
    碳纖維，致劉金山陷於錯誤，誤認被告甲○○所出賣者應為
    真正之碳纖維，而由原告與被告銘傳公司簽訂買賣契約，買
    受5公噸之碳纖維，每公斤910元，淨重1695公斤，共計1,54
    2,450元，原告共交付被告甲○○1,543,000元等情，業經證
    人即原告公司承辦人員楊芳昕於刑事案件審理時到庭證述明
    確，則系爭貨物既為塑膠膜製造之贗品而非真品，被告甲○
    ○竟以真品向劉金山推銷並進而買賣，客觀上應認係以不實
    之言語致原告陷於錯誤而交付財物無訛。
  (2)按買賣契約之仲介人僅屬介紹買賣雙方商談相關買賣契約內
    容之介紹人，真正買賣契約之意思表示仍由買賣雙方意思表
    示合致而成立契約。本件被告甲○○向劉金山推銷系爭貨物
    時，事前從未向原告表明系爭貨物之出賣人另有其人，且亦
    未介紹原告與真正貨主認識並商談買賣之相關細節，系爭買
    賣僅由被告甲○○親自與劉金山商談而達成買賣合意，並簽
    訂前揭買賣契約，由此足認被告甲○○絕非僅為買賣之仲介
    人，本院復審之系爭買契約書之出賣人明確記載為被告甲○
    ○所開設之被告銘傳公司，更足認被告銘傳公司確實為出賣
    人，被告甲○○為代表被告銘傳公司進行買賣交易之行為人
    。至於被告甲○○另向原貨主給付價金一節，乃屬縮短買賣
    成本支出之過程，亦即一手向買主收取現金，再轉手交予最
    初之出賣人，避免預先籌措給付買賣價金之成本，並不足以
    據此推認其僅為仲介人，故被告甲○○抗辯其為系爭買賣之
    仲介人等情，顯不足採信。
  (3)被告銘傳公司既為系爭買賣之出賣人，其代表人被告甲○○
    於接洽買賣時，依商業慣習，豈能完全不予查看貨物之品質
    ，即向劉金山推銷轉賣？況證人即被告甲○○之妻王林美善
    於刑事案件審理時到庭證稱：被告銘傳公司之前交易往來之
    金額每次從幾千元至十幾萬元不等等語，而本件買賣之價金
    高達154萬餘元，被告甲○○當無更為謹慎之理，故被告甲
    ○○抗辯其不知系爭貨物有問題云云，已難採信。又本件被
    告甲○○於前揭交付貨物時，原告實際負責人劉金山要求驗
    貨，但為開車載運貨物前來之人所拒絕，被告甲○○自行割
    開太空袋一個洞翻開給其看，被告說是碳纖維沒有問題等語
    ，核與被告甲○○於刑事案件該次審理庭時供稱：其跟「林
    維俊」見過幾次面，但沒見過「陳進興」，其跟「陳進興」
    、「林維俊」兩人都不熟----在地磅處因告訴人要求驗貨，
    才有驗貨之驗貨情節大致相符，本院審之被告甲○○既與其
    所稱之「陳進興」、「林維俊」均不熟，何以能將140萬元
    買賣現金交予第1次見面之「陳進興」且未要求驗貨？甚且
    於劉金山要求驗貨遭在場「陳進興」者拒絕時，豈會不生疑
    慮仔細驗貨？被告甲○○非但不為此舉，反而主動割開太空
    袋拿取一個碳纖維供劉金山觀看取信劉金山，其對於系爭價
    值高達154萬元之貨物品質未詳細驗貨，率爾相信不熟識之
    「陳進興」、「林維俊」，顯見其對貨物之品質非屬真品，
    應已知悉。退萬步言之，被告甲○○從偵查迄刑事案件審理
    期間，均未能尋獲其所稱之「陳進興」、「林維俊」二人，
    更足徵其所抗辯並不知貨物屬於贗品云云，應屬卸責之詞，
    不足採信，其與所謂「陳進興」、「林俊維」等人應有詐欺
    之共同犯意應堪認定，從而原告主張被告甲○○有前揭詐欺
    之侵權行為，即堪採信。
  (4)按因故意或過失，不法侵害他人之權利者，負損害賠償責任
    ，民法第184條第1項定有明文。本件被告甲○○對原告有前
    揭之詐欺侵權行為，故原告依前揭法律規定，請求被告甲○
    ○損害賠償即有理由。又被告甲○○為被告銘傳公司之代表
    人，亦為兩造所不爭，依民法第28條規定，被告銘傳公司就
    被告甲○○前揭侵權行為，自應負連帶賠償責任。查本件原
    告實際負責人劉金山合計交付被告甲○○之款項應為1,543,
    000元，且本件買賣契約之價金亦應為1,543,000元，業為兩
    造所不爭，則原告因被告甲○○前揭詐欺行為所受之損害應
    為1,543,000元，故原告請求被告連帶給付1,543,000元及自
    追加書狀繕本送達之翌日即97年2月27日起至清償日止，按
    年利率5%計算之利息，為有理由，應予准許，原告逾此部分
    之請求為無理由，應予駁回。
  (四)兩造陳明願供擔保，聲請宣告假執行或免為假執行，經核原
    告勝訴部分，合於法律規定，爰分別酌定相當之擔保金額宣
    告之；原告其餘假執行之聲請，因訴之駁回而失所依據，不
    予准許。
五、本件事證已臻明確，兩造其餘攻擊防禦方法及舉證，均已無
    礙於本院前揭審認，本院自毋庸逐一論駁，附此敘明。
丙、結論：原告之訴為一部有理由，一部無理由，依民事訴訟法
    第79條、第85條第2項，第390條第2項、第392條第2項，判
    決如主文。
中    華    民    國    97    年    6     月    12    日
                  民事第一庭    法  官  陳毓秀
正本係照原本作成。
如對本判決上訴，須於判決送達後20日內向本院提出上訴狀。
中    華    民    國    97    年    6     月    12    日
                                書記官


司法院資訊處製作；財團法人民間司法改革基金會備份。
